【裁判字號】    95,台上,2571
【裁判日期】    951116
【裁判案由】    遷讓房屋等
【裁判全文】
最高法院民事判決            九十五年度台上字第二五七一號
上  訴  人  國立台北科技大學
法定代理人  乙○○
訴訟代理人  曾肇昌律師
被 上訴 人  甲○○（文素霞之承受訴訟人）
上列當事人間請求遷讓房屋等事件，上訴人對於中華民國九十五
年三月二十一日台灣高等法院第二審更審判決（九十四年度上更
(一)字第一四一號），提起上訴，本院判決如下：
    主  文
原判決除假執行部分外廢棄，發回台灣高等法院。
    理  由
本件上訴人主張：坐落台北市○○段○○段九一五、九一六、及
九一七地號土地（下稱系爭土地）及其地上如第一審判決附圖（
下稱附圖）所示Ｈ部分建物，即門牌號碼台北市○○○路○段七
五巷十四號房屋（下稱系爭宿舍），為中華民國所有，伊為管理
機關，前配借與任職於伊學校之被上訴人之被繼承人文素霞（於
民國九十二年九月二十一日死亡，由被上訴人單獨繼承，承受訴
訟，其餘繼承人均已合法拋棄繼承）之配偶馬德福作為宿舍使用
，嗣馬德福未經伊同意，擅自在如附圖所示Ｇ部分土地上增建建
物，該建物附合於系爭宿舍，成為該宿舍之重要成分，仍歸系爭
宿舍所有權人即中華民國所有。嗣馬德福於七十一年四月間退休
，依借貸之目的，應視為使用業已完畢，伊與馬德福間就系爭宿
舍之使用借貸關係已消滅，且經教育部核定收回土地規劃興建學
生宿舍及綜合運動場在案，依民法第四百七十二條第一款之規定
，伊亦得終止該使用借貸契約。詎馬德福於八十六年八月間死亡
，文素霞仍繼續無權占有系爭宿舍，致伊受有相當於租金之損害
等情，爰依民法第七百六十七條規定所有物返還請求權、及使用
借貸、侵權行為、不當得利之法律關係，求為命文素霞將系爭宿
舍及如附圖所示Ｇ部分建物騰空遷讓予伊，並給付伊新台幣（下
同）三百五十七萬九千零十八元及自九十年八月十五日起至遷讓
上開建物之日止，按月給付六萬六千三百六十三元之判決（第一
審判命文素霞將系爭宿舍及如附圖所示Ｇ部分建物騰空遷讓予上
訴人，並給付上訴人無權占有如附圖所示Ｇ、Ｈ部分之不當得利
三百五十七萬九千零十八元，及自九十年八月十五日起，至遷讓
返還上開建物之日即九十三年十二月三日止，按月給付六萬六千
三百六十三元之損害金，合計六百十一萬一千三百四十九元〔其
中Ｇ部分為五百五十四萬九千二百六十七元〕；而駁回上訴人其
餘之訴。上訴人就其敗訴部分未聲明不服而確定；文素霞則就其
敗訴部分，提起上訴，經原法院就第一審命文素霞將如附圖所示
Ｇ部分建物騰空返還，並給付超過四十三萬九千九百七十七元，
及按月給付八千二百十一元部分之判決廢棄，改判駁回該部分上
訴人在第一審之訴，並駁回文素霞其餘上訴。文素霞就其敗訴部
分，未聲明不服而確定；上訴人則就其敗訴部分提起第三審上訴
，本院僅就原法院前審判決駁回上訴人請求被上訴人返還如附圖
所示Ｇ部分土地之不當得利部分廢棄發回，其餘已告確定。）
被上訴人則以：如附圖所示Ｇ部分建物，係文素霞之夫馬德福所
出資興建獨立之不動產，原始取得其所有權，並非文素霞所有，
亦非被上訴人所有，且就如附圖所示Ｇ部分建物占用基地損害金
部分，業經上訴人另案對馬德福提起排除侵害等事件，請求拆屋
還地及給付損害金，已經判決上訴人勝訴確定並假執行完畢，上
訴人自不得再就同一標的為本件重複請求等語，資為抗辯。
原審廢棄第一審所為上訴人就超過四十三萬九千九百七十七元，
及自九十年八月十五日起按月給付八千二百十一元不當得利部分
之勝訴判決，改判駁回上訴人在第一審之訴，無非以：系爭土地
，為中華民國所有，上訴人為管理機關。如附圖所示Ｇ部分建物
，為文素霞之夫馬德福於五十年間在系爭宿舍外自行出資所增建
，占用系爭土地內如附圖所示Ｇ部分，面積一百五十二平方公尺
土地，該部分並已經上訴人另案對馬德福提起排除侵害等事件，
請求拆屋還地及給付相當於租金之損害金，業經第一審以九十二
年度重訴字第九０一號、原法院以九十二年度重上字第五六０號
及最高法院以九十四年度台上字第二二三八號判決上訴人勝訴確
定，並已據上訴人聲請假執行，業於九十三年十二月三日強制執
行拆除該建物並返還土地完畢；至應給付上訴人三百十七萬七千
一百四十四元，及自九十二年六月十日起至返還上開土地之日止
，按月給付五萬五千六百七十元相當於租金之損害金部分，執行
無效果，為兩造所不爭執。則如附圖所示Ｇ部分建物既經另案判
決，認定係被上訴人之被繼承人文素霞之夫馬德福所出資興建，
無權占有上開土地，應予拆除該建物並返還土地及給付相當於租
金之損害金予上訴人確定，是如附圖所示Ｇ部分建物既非原被上
訴人之被繼承人文素霞所興建，文素霞復未占用如附圖所示Ｇ部
分土地，則上訴人再次據以主張被上訴人之被繼承人文素霞應給
付該建物無權占有系爭基地相當於不當得利（即租金）之損害金
，殊屬無據。從而，上訴人依據不當得利及侵權行為之法則，請
求被上訴人之被承受訴訟人文素霞應給付五百五十四萬九千二百
六十七元部分，為無理由，不應准許等詞，為其判斷之基礎。
惟查本件請求返還不當得利範圍係自八十五年八月八日起至九十
三年十二月三日（即返還系爭土地之日）止，而上訴人已獲勝訴
判決確定之另案請求返還不當得利之範圍，係自八十七年二月起
至九十三年十二月三日止，此有原法院九十二年度重上字第五六
０號民事判決、執行債權憑證可稽。兩者請求給付不當得利之期
間似有不同，本件訴訟之請求，是否全部違反一事不再理原則，
尚待釐清；又原審認定如附圖所示Ｇ部分建物係馬德福所出資興
建，故負有給付不當得利之義務，則馬德福於八十六年八月間死
亡，其繼承人文素霞、馬新明、馬蘭鳳、馬金鳳及被上訴人，就
馬德福所負不當得利債務應負連帶清償責任。即令文素霞亦已過
世，惟其就上開債務之連帶清償責任並不因而解免，被上訴人既
單獨繼承文素霞之債權債務關係，上訴人是否不得向其請求給付
不當得利，亦非無斟酌餘地，原審遽謂系爭建物非文素霞所建，
亦未予占用，即無庸給付該建物無權占有系爭基地相當於不當得
利（即租金）之損害金，亦有可議。上訴論旨，指摘原判決不當
，求予廢棄，非無理由。
據上論結，本件上訴為有理由。依民事訴訟法第四百七十七條第
一項、第四百七十八條第二項，判決如主文。
中    華    民    國  九十五  年   十一   月   十六   日
                      最高法院民事第六庭
                          審判長法官  許  朝  雄
                                法官  謝  正  勝
                                法官  鄭  玉  山
                                法官  吳  麗  女
                                法官  袁  靜  文
      本件正本證明與原本無異
                                      書  記  官
中    華    民    國  九十五  年   十一   月  二十九  日
                                                      Ａ


司法院資訊處製作；財團法人民間司法改革基金會備份。
